Inventaris van het archief van het Nederlandse Consulaat(-Generaal) te Belgrado, 1891-1920; Gezantschap Zuid-Slavie, 1920-1932 (1940)
Nationaal Archief, Den Haag
Consulaat-Generaal Belgrado en Gezantschap Zuid-Slavië
Consulaat Belgrado
1891-1940
merendeel 1891-1932
Z21106
2.10 meter; 100 inventarisnummers.
Normale geschreven, getypte en gedrukte documenten, geen bijzondere handschriften.
Nationaal Archief, Den Haag
Consulaat (-Generaal) te Belgrado
Gezantschap Zuid-Slavië
Het archief van het Consulaat (-Generaal) te Belgrado 1891-1920 en van het Gezantschap Zuid-Slavië 1920-1932 bestaat hoofdzakelijk uit minuten en agenda's op correspondentie, correspondentie, rapportages, en overige economische en politieke berichtgeving. De stukken hebben voornamelijk een diplomatieke en economische strekking. Onderwerpen waar de archiefstukken betrekking op hebben zijn o.a. handelscontacten en overeenkomsten, luchtvaartovereenkomsten, oorlogshandelingen, een briefwisseling betreffende een belang van Z.K.H. prins Hendrik, volksgezondheid, migratiewetgeving en de Olympische Spelen.
Archiefvorming
Geschiedenis van de archiefvormer
I. Gezantschap, Consulaat-Generaal en Consulaten.
A. Oprichting.
De onderhandelingen tussen Servië en Nederland over een vertegenwoordiging werden voor de eerste maal gevoerd na de onafhankelijkheidsverklaring van Servië tijdens het congres van Berlijn in 1878. Daarvoor behoorde het laatstgenoemde land tot het Turkse Rijk, en werden dientengevolge de weder zijdse belangen waargenomen door de Turkse gezant en onze gezant te Constantinopel.
Verslagen omtrent 's Rijks oude archieven, 1918 dl I pag. 291 e.v.; 1921 dl I pag. 111 e.v.; 1923 dl I pag. 174 e.v..
De onderhandelingen leidden tot de oprichting van een consulaat te Belgrado in 1891 (K.B. no. 40 d.d. 26 juni). De grondslag hiervoor vormde een overeenkomst, op 5/17 oktober 1881 te Wenen gesloten (S 62, 1882), waarin onder meer was vastgelegd, dat "Ieder der beide Hooge contracterende partijen er in toestemt de consuls-generaal, consuls, vice-consuls en consulaire agenten der andere toe te laten".
Dat de oprichting eerst tien jaar na deze overeenkomst tot stand kwam, werd voornamelijk veroorzaakt door de geringe omvang van de betrekkingen tussen de twee landen en het ontbreken van een geschikte persoon voor de consulspost.
Met een diplomatieke vertegenwoordiging werd in 1899 een aanvang genomen door de benoeming van de Nederlandse gezant in Boekarest tot zaakgelastigde bij het Servische Hof (K.B. no. 51 d.d. 26 juni).
B. Gezantschap.
Gedurende de periode van 1899 tot 1940 werd het gezantschap grotendeels door onze diplomatieke vertegenwoordigers in naburige landen waargenomen. Slechts een korte tijd was er in Belgrado een gezantschap gevestigd. De gezant bij het Servische en Zuidslavische Hof resideerde achtereenvolgens:
van 1899-1917 (1920) in Boekarest
van 1920-1923 in Belgrado
van 1924-1932 in Athene
van 1933-1940 in Boekarest.
De samenvoeging met het gezantschap te Boekarest eindigde de facto met het vertrek van Jhr. van Vredenburch d.d. 28 april 1917 en de jure met de aanstelling van de eerste gezant te Belgrado d.d. 18 februari 1920. Na de bezetting van Servië door de Centrale Mogendheden in 1915 liep het contact met de Oostenrijkse bezetter via het gezantschap te Wenen.
Aanleiding tot de benoeming van een gezant in Belgrado was de noodzaak tot besprekingen op diplomatiek niveau inzake de kwestie Rapaport. Een uitvoerige uiteenzetting hierover treffe men aan op pag. 10 en 11.
Op bezuinigingsgronden besloot de Nederlandse regering met ingang van 1 januari 1924 het gezantschap te Belgrado en vervolgens met ingang van 1 januari 1933 het gezantschap te Athene op te heffen.
In 1938 vestigde zich opnieuw een diplomatiek functionaris in Belgrado. Bij K.B. no. 67 d.d. 14 juni werd F.W. Craandijk tot gezantschaps-secretaris benoemd. Enige weken later volgde zijn aanstelling tot gezantschapsraad. Deze functionaris ressorteerde onder de gezant in Boekarest.
De diplomatieke betrekkingen waren twee maal verbroken, te weten: van 1903-1906 en van 1920-1922.
1903-1906. Na de moord op koning Alexander in 1903 werd de missie van de Servische gezant in Den Haag als geëindigd beschouwd. De opvolgende koning ging er niet toe over een nieuwe gezant aan te stellen of de benoeming van zijn voorganger te bekrachtigen. De Nederlandse regering wenste het diplomatiek verkeer niet eenzijdig voort te zetten en riep derhalve op 23 juni 1903 de gezant terug.
Staatsbegroting 1903 11 blz. 5.
Nadat de Servische regering opnieuw een gezant had benoemd en de officieren, die bij de koningsmoord betrokken waren had ontslagen, is bij K.B. no. 64 d.d. 6 juli 1906 de gezant te Boekarest opnieuw tot zaakgelastigde in Belgrado aangesteld.
Rijksgeschiedkundige publicaties. Bescheiden betreffende de buitenlandse politiek van Nederland, derde periode, tweede deel, no. 661.
1920-1922. De moeilijkheden, welke naar aanleiding van de kwestie Rapaport waren ontstaan deden de regering er toe besluiten op 15 december 1920 de gezant terug te roepen.
zie pag. 11.
De betrekkingen werden weer hersteld met de benoeming van de nieuwe gezant dd. 16 juli 1922.
C. Consulaat en consulaat-generaal te Belgrado.
In de periode, waarop het archief betrekking heeft was te Belgrado achtereenvolgens van 1891-1920 en van 1924-1940 een consulaire post gevestigd.
Van 1891-1920 bestond de post afwisselend uit een consulaat en een consulaat-generaal, te weten:
26 juni 1891-18 augustus 1892: consulaat
18 augustus 1892-6 juni 1899: consulaat-generaal
6 juni 1899-3 januari 1901: consulaat
3 januari 1901-1920: consulaat-generaal.
Door de vestiging van het gezantschap in 1920 te Belgrado werd het consulaat overbodig. De consulaire werkzaamheden werden door het gezantschap overgenomen.
De verplaatsing van het gezantschap naar Athene maakte daar een Nederlandse vertegenwoordiging in Belgrado onontbeerlijk was, de oprichting van een consulaat noodzakelijk. Op 12 februari 1924 werd W. Petcovitch met de waarneming hiervan belast. Bij K.B. no. 63 d.d. 11 augustus 1924 volgde zijn aanstelling tot consul.
In de periode van 1924-1940 is in de status van het consulaat geen verandering meer voorgekomen.
D. Overige posten in Zuid-Slavië
Na de oorlog van 1914-1918 wenste de regering de voorheen reeds bestaande belangenbehartiging in de van Oostenrijk-Hongarije geannexeerde gebieden voort te zetten. In het bijzonder waren daarbij de handelsbetrekkingen van de Nederlandse Houtbond met het gebied rondom Zagreb (voorheen Agram) van betekenis, waarbij voordien de consul in Boedapest bemiddeling verleende. Derhalve werden, in afwachting van de officiële grensregelingen in december 1918 C.D. Ihle en in juni 1919 H.S.A. Jansen respectievelijk met de waarneming van het consulaat in Sarajewo en Zagreb belast. Tot de officiële vaststelling van de grenzen bij de verdragen van St. Germain (10 september 1919), Trianon (4 juni 1920) en Rapallo (12 november 1920), ressorteerdendeze posten onder Wenen. Daarnaast behoorde het consulaat-generaal te Belgrado tot het gezantschap Boekarest. De situatie werd nog gecompliceerder, toen aan de consul te Sarajewo de waarneming van het consulaat-generaal te Belgrado werd opgedragen.
De post te Sarajewo bleek van weinig belang te zijn. Na het ontslag van Ihle in september 1920 is zijn plaats niet meer vervuld. In 1938 is de naam van het consulaat in de lijst van het Corps Diplomatique geschrapt.
Bij K.B. no. 118 d.d. 13 oktober 1920 werd Jansen tot consul in Zagreb aangesteld. Tot 1940 kwam in de status van deze post geen verandering voor.
Diverse malen is de mogelijkheid tot uitbreiding of versterking van de consulaten in ogenschouw genomen. Het belangrijkste onderzoek is daartoe gedaan door A. J. Schrikker, die in 1931 naar aanleiding van vragen in de Tweede Kamer met een speciale opdracht door de Nederlandse regering is uitgezonden en rapport heeft uitgebracht.
Rapport van 25 januari 1932; dossier B 140, personeel der consulaten in Zuid-Slavië; archief van het ministerie van buitenlandse zaken.
Bij K.B. no. 28 d.d. 18 mei 1938 is te Split een vice-consulaat opgericht.
Den vice-consulaat te Susak werd geopend bij K.B. no. 42 d.d. 31 januari 1939.
II. Ressorten.
1891-1918.
Het ressort, dat het gezantschap en het consulaat(-generaal) te Belgrado was toegewezen bevatte het koninkrijk Servië. Het ambtsgebied van de in 1912 aan de consul-generaal toegevoegde consul bestond uit de stad Belgrado.
1918-1936.
Op 1 december 1918 proclameerde koning Alexander I het Koninkrijk der Serven, Croaten en Slovenen (in de landstaal geheten: Kraljevina Sbra, Hrvati i Slovenici, in de correspondentie veelal aangeduid met SHS). Het koninkrijk Servië was uitgebreid met de gebieden: Montenegro, Kroatië, Slavonië, Vojvodina, de Baçka en Srem, Dalmatië, Bosnië, Herzegowina en een deel van Krain en Stiermarken.
rapport A.J. Schrikker, dossier B 140, archief van het ministerie van buitenlandse zaken.
Aan de post te Sarajewo werden toegewezen: Bosnië en Herzegowina
aan het consulaat te Zagreb: Croatië en Slavonië.
Na de benoeming van de nieuwe consul te Belgrado in 1924 werd in de ressorten een wijziging aangebracht. Aan het consulaat te Belgrado werd toegewezen: Vojvodina, het Servische gedeelte van de Banaat en de stad Belgrado. Het ressort van de post Zagreb werd uitgebreid met Slowenië (Krain en Stiermarken).
1936-1940.
Op 1 januari 1929 nam de Zuidslavische koning alle macht in handen. Om de machtscentralisatie ook naar buiten tot uitdrukking te brengen werd de naam van de staat met ingang van 3 oktober 1929 gewijzigd in: Koninkrijk Joegoslavië of Zuid-Slavië (Kraljevina Jugoslavija).
Ter versterking van de eenheid in het land werd een wijziging in de gewesten ingevoerd. Het grondgebied werd ingedeeld in 10 banaten (banovina's), waarvan acht genoemd naar een rivier. Van de overige twee omvatte de ene de stad Belgrado met voorsteden en werd de andere aangeduid met: kustgebied. Elke banovina bestond uit enige districten (srezovi).
Deze wijziging maakte een herziening van de ressortenregeling noodzakelijk. Bij ministeriële beschikking no. 3527 d.d. 4 februari 1936 en no. 6997 d.d. 3 maart 1936 werd de volgende verdeling vastgesteld:
het consulaat te Belgrado kreeg tot ambtsgebied: de steden Belgrado, Zemen en Pancevo, het Donau-banaat, het Drina-banaat, het Morava-banaat, het Vardas-banaat en het Zeta-banaat; deze gebieden vormden het zuidelijk deel van Joegoslavië
aan het consulaat te Zagreb werd het noordelijk deel van Joegoslavië toegewezen, te weten het Save-banaat, het Drava-banaat, het Vrbas-banaat en het kustgebied (Primorska).
In 1937 werd een kleine wijziging aangebracht. De Nederlandse regering had het voornemen aan de Zuidslavische kust enige vice-consulaten te openen. In verband hiermede was het wenselijk het gehele Zuidslavische grondgebied langs de kust onder één consulaat te laten ressorteren. Derhalve werd bij ministeriële beschikking no. 14405 d.d. 14 mei 1937 de districten Dubrovnik, Kotor en Bar van het Zeta-banaat aan het ressort van de post Zagreb toegevoegd.
Het ambtsgebied van het vice-consulaat te Split strekte zich uit over de districten Split, Benkovac, Biograd n/m, Hvar, Korcula, Makarska, Metkovic, Preko en Sibenik van de banovina Primorska en de districten Dubrovnik, Kotor en Bar van het Zeta-banaat.
Het ressort van het vice-consulaat te Susuk bevatte de districten Susak, Kastav, Krk, Crivenica, Novi, Senj en Gospic.
III. Werkzaamheden.
De werkzaamheden van de eerste consul-generaal waren nog gering. De correspondentie bevatte jaarlijkse economische rapportages, briefwisseling betreffende verdragen, bemiddeling en voorlichting bij de handel, inlichtingen, doorzendingen, protocollaire kwesties, paspoort-uitreikingen e.d. De correspondentie betreffende de handelsbemiddeling bedroeg ± 13% van het totaal aantal stukken.
Na de benoeming van een gezant en een nieuwe consul in 1899 breidden de consulaire werkzaamheden zich aanmerkelijk uit. In de eerste plaats werd de consul-generaal bij afwezigheid van de gezant te Boekarest belast met de diplomatieke waarneming der Servische belangen. Voorts werd een aanvang gemaakt met de politieke rapportage en begon de handel een grotere plaats in te nemen.
Over de jaren 1899 tot 1914 bedroeg de correspondentie over handelsaangelegenheden ± 40% van de totale briefwisseling.
In de jaren 1916-1918 kreeg de correspondentie een geheel ander karakter. Tengevolge van de oorlog is het aantal stukken sterk gereduceerd. In 1916 bestond de briefwisseling voor het merendeel uit bemiddeling tussen uitgeweken Serven en hun familieleden in het moederland (± 65%). In de overige jaren kwam zeer weinig correspondentie voor.
De stukken van het gezantschap in de periode van 1920 tot 1932 behelsden voor het grootste gedeelte economische en politieke rapportage.
IV. Gezanten, Consuls, legatie- en consulaatspersoneel.
A. Gezanten en gezantschapspersoneel.
Mr. W.A.F. Baron Gevers: 26-6-1899 (K.B. no. 51)-31-12-1899
Mr. A.M.D. Baron Sweerts de Landas Wyborgh: 1-1-1900-30-12-1901 (K.B. no. 124)
Jhr. Mr. R. de Marees van Swinderen: 30-12-1901 (K.B. no.124)-23-6-1903
Mr. W.B.R. van Welderen Baron Rengers: 6-7-1906 (K.B. no. 64)-19-11-1909 (K.B. no. 32)
Jhr. Dr. C.G.W.F. van Vredenburch: 3-5-1910 (K.B. no. 34)-28-4-1917 (K.B. no. 25)
M.R. Advocaat: 18-2-1920 (K.B. no.167)-26-5-1922 (K.B. no.144)
kanselier: M. Kuys: 25-5-1920 (K.B. no. 89)-31-1-1923 (K.B. no. 25)
L.D. Schuller tot Peursum: 26-5-1922 (K.B. no.144)-2-12-1932 (K.B. no. 54)
kanselier: F.H.G. Stapelveld: 31-1-1923 (K.B. no. 25)-30-4-1924 (K.B. no. 99 d.d. 13-3-1924)
Mr. C. Ridder van Rappard: 9-1-1933 (K.B. no. 46)-24-10-1934 (K.B. no. 39)
Dr. J.B. Hubrecht: 12-11-1934 (K.B. no. 40)-15-5-1937 (K.B. no. 39)
L.G. van Hoorn: 15-5-1937 (K.B. no. 39)
F.W. Craandijk: 14-6-1938 (K.B. no. 67): gezantschapssecretaris. 2-7-1938 (K.B. no. 61): gezantschapsraad.
De titulatuur van de gezanten was als volgt:
Baron Gevers werd aangesteld als zaakgelastigde met de persoonlijke titel van minister-resident.
Bij K.B. no. 38 d.d. 23-2-1907 werd de functie aangeduid met:
zaakgelastigde met de persoonlijke titel van buitengewoon gezant en gevolmachtigd minister.
Bij K.B. no. 51 d.d. 7-1-1914 werd Jhr. van Vredenburch bevorderd tot minister-resident met de persoonlijke titel van buitengewoon gezant en gevolmachtigd minister.
Bij K.B. no. 24 d.d. 31-1-1924 werd de titel: buitengewoon gezant en gevolmachtigd minister.
B. Consuls, Consuls-Generaal en consulaatspersoneel.
BELGRADO.
B.E. Schleifer consul: 26-6-1891 (K.B. no. 40)-16-8-1892
consul-generaal: 16-8-1892 (K.B. no. 60)-26-8-1898 (K.B. no. 60)
vervanging door: Ridder E. de Galatti
1891-1895
L. Herz: 1895
M. Marski 1896-1898
------------ 5-9-1898-5-6-1899
waarneming door: M. Marski
vervanging van M. Marski door: J.E. Takács
L.D. Kosztovits consul: 6-6-1899 (K.B. no. 31)-3-1-1901
consul-generaal: 3-1-1901 (K.B. no. 35)-15-4-1914 (K.B. no. 39)
kanselier: H.A. Melamed
23-10-1901-1914
vice-consul: B. Rapaport
22-4-1907(K.B. no.127)-2- 1-1912
consul: B. Rapaport
2-1-1912(K.B. no. 43)-24-4-1922 (K.B. no. 71)
vervanging door: H.A. Melamed
1901-1904
B. Rapaport:
1905-1914
----------- 15-4-1914-1920
waarneming van het c.g. door: B. Rapaport
15-4-1914-24-5-1919
waarneming door C.D. Ihle
24-5-1919-22-9-1920
vervanging van B. Rapaport door:
L. Savitch
1913-1914
V.I. Ivanovitch
1914-1916
waarneming van het consulaat door
M. Kuys
30-6-1920-26-5-1922
vervanging van M. Kuys door
B. Atanatscovitch
1921-1922
W. Petcovitch consul: 11-8-1924 (K.B. no.63)- ---------
vervanging door E. Bojans
ZAGREB
H.S.A. Jansen
waarnemend consul: 2-6-1919
consul: 13-10-1920 (K.B. no.118)-17-11-1922 (K.B. no. 39)
vervanging en waarneming door:
Strack van Schijndel: 1920
F. Brauner
1921-1923
M. Cz(e)rnadak, consul: 4-8-1923 (K.B. no.43)-6-12-1935 (K.B. no. 29)
vervanging door E. Pusiç
W. Adams consul: 6-12-1935 (K.B. no.29)- ..........
SERAJEWO
C.D. Ihle, waarn.consul: december 1918-22-9-1920
SPLIT
S.L. Lisicic
vice-consul: 18-5-1938 (K.B. no.28)- ...........
SUSAK
M. Tomljanovic
vice-consul: 31-1-1939 (K.B. no. 43)- ............
C. Ambtsperioden der chefs de poste te Belgrado
B.E. Schleifer
De eerste consul in Belgrado was de Oostenrijker Bratislav Emil Schleifer, van beroep directeur van de Banque du Crédit Serbe. Hij werd bij K.B. no. 40 d.d. 26 juni 1891 tot honorair consul aangesteld. In 1892 volgde zijn benoeming tot honorair consul-generaal (K.B. no. 60 d.d. 16 augustus 1892).
Zijn werkzaamheden waren betrekkelijk gering van omvang. Een van zijn belangrijkste activiteiten was de bemiddeling bij de totstandkoming van het verdrag van 1896 betreffende de uitlevering van misdadigers.
In 1898 vroeg hij ontslag, doordat hij in verband met verandering van werkzaamheden naar Praag moest verhuizen. Dit werd hem eervol verleend bij K.B. no. 60 d.d. 26 augustus 1898. Op 3 september beëindigde hij zijn werkzaamheden op het consulaat.
L.D. Kosztovits
Na een tussenperiode van één jaar, waarin het consulaat door N. Marski werd waargenomen, stelde de Nederlandse regering L.D. Kosztovits, Hongaar van nationaliteit, bij K.B. no. 31 d.d. 6 juni 1899 aan tot honorair consul.
Evenals zijn voorganger bekleedde hij de functie van directeur van de Banque du Crédit Serbe. Bij K.B. no. 35 d.d. 3 januari 1901 werd hij benoemd tot honorair consul-generaal.
Door de toename van werkzaamheden werd het noodzakelijk de bezetting van het consulaat uit te breiden. Terstond na zijn aanstelling liet Kosztovits zich bijstaan door een kanselier, welke functie gedurende geheel zijn ambtsperiode werd vervuld door H.A. Melamed.
In 1907 werd hem een vice-consul toegevoegd. Daartoe benoemde de regering B. Rapaport, die in 1912 tot honorair consul werd bevorderd.
Door de conflictssituatie tussen Servië en de Oostenrijks-Hongaarse monarchie heeft de nationaliteit van Kosztovits hem uiteindelijk in zo'n moeilijke positie gebracht, dat hij niet in zijn functie gehandhaafd kon blijven. De moeilijkheden begonnen in 1904, toen hij in het dagblad "Stampa" van deelname aan malversaties werd beschuldigd. Hij kreeg echter eerherstel, doordat het bericht door tussenkomst van de Nederlandse regering werd tegengesproken.
Vervolgens werd hij in 1908 en tijdens de Bosnische crisis in 1910 van spionnage ten behoeve van Oostenrijk verdacht. De Servische regering, die hem aanvankelijk terzijde had gestaan, koos nu partij voor de publieke opinie.
Zonder de beschuldigingen te onderzoeken maakte zij steeds duidelijker kenbaar Kosztovits niet meer als consul-generaal te willen erkennen, totdat zij in een brief van 3/16 oktober 1912 zijn ontslag eiste.
Tezelfdertijd ried zij Kosztovits aan om Belgrado te verlaten, vóórdat het militair bestuur, dat in verband met de Balkanoorlog het gezag zou overnemen, aan de macht kwam. Kosztovits, die de wenk begreep, vroeg verlof aan, dat hem op 9/22 oktober werd verleend. Daarna vertrok hij definitief naar Wenen. Bij K.B. no. 39 d.d. 15 april 1914 kreeg hij op zijn verzoek eervol ontslag.
B. Rapaport
Bernard Rapaport, van Oostenrijkse nationaliteit, heeft in het politiek verkeer tussen Servië en Nederland tijdens en vooral na de oorlog van 1914-1918 een belangrijke rol gespeeld. Hij werd voor het eerst vermeld in 1905, toen hij de consul-generaal bij diens afwezigheid moest vervangen. Bij K.B. no. 127 d.d. 22 april 1907 benoemde de regering hem tot vice-consul. In 1912 werd hij honorair consul (K.B. no. 43 d.d. 2 januari). Na het vertrek van Kosztovits in 1912 werd hem de waarneming van het consulaat-generaal opgedragen, waarmee hij ook na diens ontslag belast bleef. Zijn functie was vertegenwoordiger van de Oostenrijkse verzekeringsmaatschappij "Anker".
In veel grotere mate nog dan zijn voormalige superieur is Rapaport het slachtoffer van het conflict tussen Servië en Oostenrijk-Hongarije geworden. Terstond na het uitbreken van de eerste wereldoorlog begonnen de moeilijkheden. Zonder opgaaf van redenen werd hij d.d. 13 augustus 1914 door de Servische autoriteiten gevangen genomen en daarna buiten Belgrado zeven maanden vastgehouden. De Nederlandse regering werd van deze geste noch door de Servische regering noch door Rapaport, aan wie het verboden was om correspondentie te voeren, op de hoogte gesteld. Zodra zij over de arrestatie was ingelicht, werd V.I. Ivanovitch, advocaat te Kragujevatz, als plaatsvervanger aangewezen. Deze waarneming heeft bijna niet gefunctionneerd, daar Ivanovitch spoedig na zijn aanstelling voor de bezettende macht Kragujevatz moest verlaten en naar Marseille uitweek. Na de bezetting van Servië door de Centrale Mogendheden en het herstel van het verkeer reisde Rapaport terstond naar Belgrado terug, waar hij op 29 januari 1916 de leiding van het consulaat-generaal weer op zich nam.
Ook bij de Oostenrijkse bezetters was de consul geen persona grata. Dit bleek uit een brief van de militaire bevelhebber te Belgrado d.d. 14 mei 1916, waarin meegedeeld werd, dat het exequatur van de Servische regering niet werd erkend. De reden tot deze handeling werd onder meer gezocht in de bemiddeling, die de consul verleende bij berichtgeving tussen uitgeweken Serven en hun familieleden in het moederland en de omstandigheid, dat hij omgang had gehad met familieleden van de Russische gezant.
Na het einde van de oorlog 1914-1918 wenste onze regering met de Zuidslavische-autoriteiten in contact te treden over een verklaring omtrent de gevangenname van Rapaport en de nalatigheid van de Servische regering om haar hiervan in kennis te stellen. Teneinde daartoe een zo gunstig mogelijke gelegenheid te scheppen benoemde zij op 24 mei 1919 de consul te Serajewo, die Nederlander was, tot waarnemend consul-generaal. Aan hem werd opgedragen namens de Nederlandse regering hierover de Zuidslavische-autoriteiten te benaderen.
Hoewel Rapaport zich tijdens de oorlog op verschillende wijzen jegene het Servische volk verdienstelijk had gemaakt, nam de Zuidslavische regering tegenover hem een vijandige houding aan. In een brief van 2 juli 1919 vroeg de gezant in Den Haag zijn ontslag. Als reden werd aangevoerd, dat hij in 1914 gevangen was genomen en op het consulaat een draadloos-telegrafiestation had gebruikt. In gesprekken, die naar aanleiding van deze brief tussen de Zuidslavische gezant en onze regering plaats vonden, stelde de laatste hiertegenover, dat zij van de Zuidslavische regering aanbieding van excuses of betuiging van leedwezen over de gevangenname eiste.
De besprekingen in Belgrado liepen op een dood spoor. De waarnemend consul-generaal bleek de nodige tact en het juiste doorzettingsvermogen te missen. Voorts bleek, dat de Zuidslavische regering ook Ihle niet welgezind was, hetgeen onder meer tot uitdrukking kwam door de instelling van censuur op de consulaatscorrespondentie. Toen bovendien in december 1919 een koerier onder verdenking van smokkelarij werd gearresteerd, was verdere mogelijkheid tot bespreking uitgesloten. De enige oplossing om uit deze impasse te geraken was de aanstelling van een diplomatiek vertegenwoordiger.
Op 18 februari 1920 werd G.D. Advocaat tot minister-resident benoemd en naar Belgrado gezonden. Aan Ihle werd in september 1920 ontslag verleend.
De onderhandelingen, die door onze gezant weer geopend werden, hadden weinig resultaat. De Zuidslavische regering nam een steeds meer onwelwillende houding aan. In Den Haag leek de situatie zich aanvankelijk in gunstige zin te ontwikkelen. Echter, op het moment, dat onze minister van buitenlandse zaken van oordeel was, dat een verzoening van beide standpunten bereikt zou worden, kreeg Rapaport aanzegging, dat hij Belgrado terstond moest verlaten (29 juli 1920). Deze vertrok de volgende dag voor goed naar Wenen. Als reden voor deze onverwachte geste werd aangevoerd, dat in het archief van de voormalige Oostenrijks-Hongaarse monarchie een brief van Rapaport aan de journalist G. de Voogt was gevonden, waarin in gunstige zin over de bezetters werd gesproken.
zie no. 18 van deze inventaris.